臺灣板橋地方法院民事判決　九十年度家訴字第三九號
　　原　　　告　丙○○
　　被　　　告　甲○○兼丁○.
　　被　　　告　乙○○兼丁○.
右當事人間請求回復繼承事件，本院判決如左：
    主      文
確認原告對虞顯法（民前三年四月十四日生，身分証統一編號：Ｚ00000000
0號）之遺產（詳如附表）有繼承權存在。
訴訟費用由被告負擔。
    事      實
甲、原告方面：
一、聲明：如主文所示。
二、陳述：
    (一)原告，本是被繼承人虞顯法（民前三年四月十四日生，身分証統一編號：Ｚ0
      00000000號）、丁○○○（民國七年七月十五日生，身分証統一編號
      ：Ｚ000000000號，已於九十年十一月九日死亡）之長子。對於虞顯
      法之遺產，依法本有繼承權存在。但因四十四年四月二十六日原告隨同生父虞
      顯法、生母丁○○○偕同弟弟甲○○、虞荷富、及伯父虞顯貴、伯母虞王領珠
      、堂兄虞冬生等親屬自浙江省溫嶺縣大陳島撥遷來台，領有台灣省入境証副本
      ，由於國共戰爭激烈，局勢非常混亂不安，及原告相關同行來台之親屬等均不
      識字，亂中生錯，致原告丙○○被誤記為伯父虞顯貴、伯母虞王領珠之次子，
      未及時發現並申請更正，延宕迄今，導致原告之繼承權，遭被承受訴訟人丁○○○、甲○○、乙○○排除在外。另繼承人虞荷富，已於八十八年七月二十日
      亡故，無配偶、子女，因此其繼承權依民法第一一三八條規，應由丁○○○再
      繼承，又被承受訴訟人丁○○○於起訴後之九十年十一月九日死亡，並依法聲
      請由其繼承人即共同被告甲○○、乙○○承受訴訟。
    (二)原告與右開親屬，於四十四年自大陳島來台後均設籍於高雄縣大樹坑九曲村二
      鄰九曲路第八號。次年四十五年四月十三日，虞顯法偕妻、子遷居高雄縣林園
      鄉○○村○鄰○○路一八七號；同年六月六日，虞顯貴則遷居高雄縣鳳山鎮鎮
      北里二十二鄰太平四巷六號。屆此始經發現原告丙○○之戶籍資料有誤並被登
      記在虞顯貴戶內，因而旋於同年六月六日遷回到生父虞顯法戶內，但因欠缺出
      生証明等資料，而未能更正生父、母為虞顯法、丁○○○，但能登記為「侄」
      ，並延宕至今。八十七年一月三日原告之生父「虞顯法」去世，遺有如附表所
      示之不動產，在辦理繼承登記時，由於原告本生父母之記載迄未更正，因此辦
      理繼承登記時原告遭排附在外。事經地政機關通知應補正「長男」及其身分証
      明文件，但因原告本是被繼承人虞顯法之長男，僅於四十四年自大陳島撥遷來
      台時，被誤記為虞顯貴之次子，致在台所有戶籍資料中，根本就沒有虞顯法「
      長子」之記載，而虞顯法、虞顯貴於四十四年來台設籍後，次年四十五年間分
      別遷居林園鄉、鳳山鎮時，即已原告戶籍自虞顯貴戶內遷移回虞顯法戶內，應
      己足徵原告確為被告繼承人虞顯法之「長男」，並沒有被虞顯貴收養情事，且
      為被告等所不能否認，茲為完成繼承登記，原告有提起本件確認訴訟之必要。
三、證據：提出除戶戶籍謄本五份、台灣省入境証副本六紙、土地及建物登記謄本、
    土地登記申請書類一份、海基會証明書一份、高雄縣大樹鄉戶政事務所函一份，
    並聲請本院依職權函請台灣大學醫學院附設醫院親子血緣鑑定。
乙、被告方面：
一、聲明：駁回原告之訴。
二、陳述：原告所述之事實沒錯，伊對虞顯法之遺產有繼承權沒有意見。
     理      由
甲、程序方面：
一、被承受訴訟人丁○○○於起訴後之九十年十一月九日死亡，其繼承人即共同被告
    甲○○、乙○○已聲明承受訴訟，先予敘明。
二、按確認法律關係之訴，非原告有即受確認判決之法律上之利益者，不得提起，民
    事訴訟法第二百四十七條第一項定有明文。而所謂「即受確認判決之法律上之利
    益」，係指因法律關係之存否不明確，至原告在私法上之地位有受侵害之危險，
    而此項危險得以對於被告之確認判決除去之者而言，故確認法律關係成立或不成
    立之訴苟具備前開要件，即得謂有即受確認判決之法律上之利益。此確認之利益
    ，在被告就該親子關係之存否有爭執時，得認為原告有確認之利益，縱使就身分
    關係之存否，當事人間無爭執，如有更正戶籍上之記載（參見戶籍法第二十四條
    、戶籍法施行細則第十三條第一項第十二款），使身分關係明確之必要時，亦得
    認為有確認之利益。本件原告主張其為被承受訴訟人丁○○○與被繼承人虞顯法
    所生之長子，而非訴外人虞顯貴、虞王領珠之次子，其對虞顯法之遺產有繼承權
    云云，被告對此雖不爭執，同意原告之請求，然前開身分與戶籍登記不符，因此
    項不符，無從逕為戶籍更正而除去，且影響遺產之繼承登記，此項不利益自有以
    訴訟除去之必要，原告有即受確認判決之利益，應得提起本件確認之訴。
三、次按認諾及訴訟上自認或不爭執事實之效力之規定，於否認或認領子女，與認領
    或撤銷認領之訴，及就母再婚後所生子女確定其父之訴不適用之，民事訴訟法第
    五百九十四條定有明文，而確認繼承權存在之訴之前提爭點在於確認原告與被告
    丁○○○與被繼承人虞顯法之親子關係，此雖非民事訴訟法第九編第二章親子關
    係事件程序所定之訴訟類型，惟其性質上係人事訴訟之一種，與同法第五百八十
    九條所定之親子關係之訴類型相似，且除於當事人間發生影響外，亦攸關公益，
    自應類推適用同法第五百九十四條之規定。故訴訟當事人間縱使就身分關係之存
    否不爭執，惟其等所為之認諾及訴訟上自認或不爭執事實之效力之規定，於確認
    親子關係不存在之訴既不適用，因此，本件被告就原告所為之認諾及事實上自認
    ，不生訴訟上認諾及自認之效力，本院仍應依職權為調查，合先敘明。
乙、得心証之理由：
一、原告主張其本是被繼承人虞顯法（民前三年四月十四日生，身分証統一編號：Ｚ
    000000000號）、丁○○○（民國七年七月十五日生，身分証統一編號
    ：Ｚ000000000號，已於九十年十一月九日死亡）之長子。對於虞顯法
    之遺產，依法本有繼承權存在。但因四十四年四月二十六日原告隨同生父虞顯法
    、生母丁○○○偕同弟弟甲○○、虞荷富、及伯父虞顯貴、伯母虞王領珠、堂兄
    虞冬生等親屬自浙江省溫嶺縣大陳島撥遷來台，領有台灣省入境証副本，由於國
    共戰爭激烈，局勢非常混亂不安，及原告相關同行來台之親屬等均不識字，亂中
    生錯，致原告丙○○被誤記為伯父虞顯貴、伯母虞王領珠之次子，未及時發現並
    申請更正，延宕迄今，導致原告之繼承權，遭被承受訴訟人丁○○○、甲○○、
    乙○○排除在外，請求確認對虞顯法遺產之繼承權等語。
二、經查本件原告就被繼承人虞顯法遺產之繼承權存在否，端視原告是否與被繼承人
    虞顯法有否親子關係為斷，爰先就此論述如后：
    按戶籍簿之記載，雖可為身分之一種證明，但關於身分之取得及喪失，如有爭執
    ，仍須調查事實並參酌實體法例，以為判斷，最高法院四十六年台上字第三一一
    號意旨參照，經查，被告對於原告係被繼承人虞顯法與被承受訴訟人丁○○○所
    生之長子一節，均不否認，復參之原告所提之戶籍謄本所載，原告與前開親屬，
    於四十四年自大陳島來台後均設籍於高雄縣大樹坑九曲村二鄰九曲路第八號。次
    年四十五年四月十三日，虞顯法偕妻、子遷居高雄縣林園鄉○○村○鄰○○路一
    八七號；同年六月六日，虞顯貴則遷居高雄縣鳳山鎮鎮北里二十二鄰太平四巷六
    號，然案外人虞顯貴於四十五年六月六日全戶遷出至鳳山鎮新址時，原告並未隨
    之遷往該鳳山鎮新址，反而是遷至虞顯法位於高雄縣林園鄉○○村○鄰○○路一
    八七號之戶內，顯與常情不符，且虞顯貴當時已育有長男虞冬生，實無因宗祧因
    素再抱養原告之必要，是原告主張當時確有入境、戶籍資料有違，恐非子虛。再
    據本院依原告聲請函請台灣大學醫學院附設醫院就原告與被承受訴訟人丁○○○
    間血緣關係為鑑定之結果通知覆稱，依據遺傳法則，被承受訴訟人丁○○○之Ｄ
    ＮＡ　ＳＴＲ各式型別與原告各項相對應之型別均不可排除親子關係，故認無法
    否認丁○○○與丙○○間之親子關係，此有國立台灣大學醫學院附設醫院九十年
    十月十五日（九十）校附醫秘字第二七一九六號函所附之親子鑑定報告附卷可參
    ，顯見戶籍登記資料所載原告之生母為「虞王領珠」所事實不符，從而，綜上戶
    籍遷移之情，原告自四十五年六月六日後即遷與被繼承人虞顯法同戶，且與被繼
    承人虞顯法、被承受訴訟人丁○○○及被告等同住，且其所生之子女亦與被繼承
    人虞顯法生前同戶，有除戶戶籍謄本五份在卷可參如是觀之如非被繼承人與原告
    有事實上之親子關係，當不可能有如是之舉，是認原告與被承受訴訟人「丁○○○」、被繼承人「虞顯法」有親子關係，足認原告主張因入境資料誤至戶籍資料
    誤載其生父為虞顯貴及生母為虞王領珠，要屬真實，堪以採信。
三、按原告應為被繼承人虞顯法與被承受訴訟人丁○○○之長子，已如前述，而被繼
    承人虞顯法已於八十七年一月三日死亡，依民法第一千一百三十八條之規定，原
    告為被繼承人虞顯法之直系血親卑親屬，為第一順位遺產繼承人，從而，原告請
    求確認原告對被繼承人虞顯法之遺產（詳如附表）有繼承權，為有理由，應予准
    許。
丙、據上論結，本件原告之訴為有理由，並依民事訴訟法第七十八條，判決如主文。
中　　　華　　　民　　　國　　九十一　　年　　　三　　　月　　  八  　　日
                                    臺灣板橋地方法院家事法庭
~B法　　　官　李釱任
右為正本係照原本作成
如對本判決不服須於裁定送達後二十日內向本院提出上訴狀
中　　　華　　　民　　　國　　九十一　　年　　　三　　　月　　 十一　　 日
~B法院書記官　廖宮仕
